---
title: "Masalah III: Strategi Produk Kelistrikan"
output: github_document
---

```{r setup, include=FALSE}
knitr::opts_chunk$set(echo = TRUE)
setwd("~/melek-data/Problems/Listrik")

rm(list=ls())
library(readxl)
library(dplyr)
```

# Pendahuluan

## Latar Belakang

Salah satu tugas dari tim _office_ adalah _supporting another department_ dalam hal kebutuhan sarana dan prasarana kerja, termasuk ke dalam pemenuhan kebutuhan yang terkait kelistrikan (lampu, kabel, dll.). Pada periode tertentu, tim _office_ akan membeli produk kelistrikan untuk kemudian akan dipakai sesuai dengan kebutuhan yang ada di kantor. Setiap transaksi masuk dan keluar yang ada dicatat secara otomatis oleh sistem.

Data-data ini disimpan secara rapi namun belum pernah terutilisasi lebih lanjut.

## Data yang Dimiliki

Pada _folder_ ini kalian akan menemukan tiga buah _files_ berformat `.xlsx`, yakni:

### __Data I__: `dbase produk.xlsx`

`dbase produk.xlsx`, yakni _database_ detail produk kelistrikan. Struktur datanya sebagai berikut:

```{r,echo=FALSE}
df = read_excel("dbase produk.xlsx")
str(df)
```


### __Data II__: `dbase pengeluaran produk.xlsx`

`dbase pengeluaran produk.xlsx`, yakni transaksi harian penggunaan produk kelistrikan yang dilakukan tim _office_ ke masing-masing fasilitas kantor. Struktur datanya sebagai berikut:

```{r,echo=FALSE}
df = read_excel("dbase pengeluaran produk.xlsx")
str(df)
```

### __Data III__: `dbase pembelian produk.xlsx`

`dbase pembelian produk.xlsx`, yakni transaksi pembelian produk kelistrikan yang dilakukan tim _office_ kepada _supplier_. Struktur datanya sebagai berikut:

```{r,echo=FALSE}
df = read_excel("dbase pembelian produk.xlsx")
str(df)
```

---

# Masalah

## _Problem Statement_

Masalah yang dihadapi oleh tim _office_ adalah:

- Jika semua produk overstok, maka gudang penyimpanan berpotensi penuh.
- Jika semua produk understok, maka _user_ fasilitas kantor akan gelisah karena fasilitas tidak bisa berfungsi dengan maksimal.

Oleh karena itu, menggunakan data-data yang ada:

> Bantu tim _office_ membuat strategi ___inbound - outbound___ (pemenuhan stok produk kelistrikan) yang optimal! 

Buat satu materi presentasi sederhana yang bisa menjelaskan ide dan strategi tim Anda! Silakan gunakan _tools_ pengolahan data sesuai dengan preferensi tim Anda!

Catatan: data ini dirancang untuk bisa diselesaikan cukup dengan `Ms. Excel`.

## _Discussion_

Apakah ada:

- Variabel dari data yang tidak digunakan dalam membuat strategi tersebut?
- Variabel yang belum ada pada data namun diperlukan dalam membuat strategi tersebut? Jika ada, sebutkan dan bahas dalam materi presentasi tim Anda!
- Asumsi yang tim Anda gunakan dalam membuat strategi tersebut?

---